最高法院刑事判決　　　　　　　　　　　　　　　九十一年度台上字第七三八九號
　　上　訴　人　甲○○
右上訴人因誣告案件，不服台灣高等法院台中分院中華民國八十九年十月三十一日第
二審判決（八十八年度上訴字第一九０九號，起訴案號：台灣台中地方法院檢察署八
十七年度偵字第一四四七０號），提起上訴，本院判決如左：
    主  文
原判決撤銷，發回台灣高等法院台中分院。
    理  由
本件原判決維持第一審論處上訴人甲○○意圖他人受刑事處分，向該管公務員誣告罪
刑之判決，駁回上訴人在第二審之上訴，固非無見。
惟查：(一)、誣告罪之成立，須其申告內容完全出於憑空捏造，若所告尚非全然無因，
祇因缺乏積極證明致被誣告人不受追訴處罰者尚難遽以誣告論罪。上訴人自始否認有
誣告犯行，於偵查中即已辯稱：「……我確實有向地下錢莊借錢，合約之前我有告知
他（指張國權），……他簽約要先以新台幣（下同）三千萬元解決地下錢莊（債務）
，是付保證金，合約內有記明。」「……他如果不幫我還不可能合建的，……。另銀
行利息由我繳到民國八十五年七月二日，我有開支票交給他，如果是買斷，為何銀行
利息由我繳，……一百萬元支票，他已兌現（領）。」（見偵查卷第八一｜八四頁）
一審審理時仍否認合建之土地（即坐落雲林縣東勢鄉○○段第五一六之七號）作價三
千萬元過戶與張國權，辯以：「八十五年一月五日所交付二千七百萬元是保證金。」
訊以為何你領二千七百萬元，就把土地所有權過戶給他？答：「因為另欠他人錢，怕
債權人來執行，會影響合建。」（見一審卷第三一、三二頁）於原審調查中仍一再指
所提告訴是事實，不是誣告。辯稱：「合建的條件就是要代償地下錢莊的債務，否則
要如何合建。」（見原審一卷第一一八頁）「五一六｜七（合建契約書誤載為五一六
｜六）是我同意過戶給他的；……康安路五八號、六十號房屋坐落的土地有十筆是祖
產，房屋是作擔保的，不是要移轉給他的，……。」「……三千萬元是合建的保證金
，不是購買土地的價金。」「二千七百萬元是保證金三千萬元裡面的二千七百萬元。
」云云（見原審二卷第二二、九一、九二頁）。參以上訴人甲○○及其弟蔡錦鴻（下
稱甲方）與昌園建設股份有限公司（下稱乙方）於八十四年十二月二十日簽訂之合建
房屋契約書（下稱合建契約）第五條：保證金交付(一)、簽約時交付三百萬元。(二)、二
千七百萬元，詳細付款條件依備註欄一、二項規定。第八條：土地所有權移轉手續：
甲方應於乙方保證金全部付清時，將土地移轉登記所需之全部證件備足交予乙方所指
定之代書，完成土地過戶手續。至於乙方分得部分之產權登記名義及房屋起造人名義
，任憑乙方自由選擇，甲方不得異議。第十八條備註(一)、乙方交付訂金後甲方需交付
證件辦理土地分割，乙方交付甲方二千七百萬元正時甲方需配合完成：(1)、乙方分得
土地過戶乙方。(2)、銀行貸款設定減為三千萬元正。(3)、第二順位四千五百萬元由乙
方會同清償。(4)、甲方分得部分交由乙方設定三千六百萬元正。(5)、甲方康安路、
號兩戶交由乙方設定一千五百萬元正。(二)、五一六｜六路地部分由甲方無條件提供
由乙方開闢道路，……。（見偵查卷第八｜一二頁）及一審審理時，經隔離訊問，證
人即見證人吳勝男結證：「合建（問二千七百萬元是賣斷或合建？）。」「因他（指
甲○○）欠地下錢莊三千萬元，我還是股東之一，確實是合建，非賣斷。」訊以你有
說要二千七百萬元是賣斷？答：「沒有。」證人即參與協調之吳東財結證：「那時約
定三百萬元是訂金，另二千七百萬元為保證金（問：甲○○有無把土地折價「給」張
國權？）」訊以二千七百萬元是否要賣斷給張國權，或是合建？答：「是依合建履行
契約。」證人即土地代書吳鴻如結證：「我是代書，祇是約定去那（裡）塗銷及報土
地增值稅。」「不知（問三千萬元到底是要賣斷或合建？）。」訊以康安路、號
（房屋）是你辦的？答：「是張國權拿給我辦的，包括印鑑證明、印鑑章，……。」
再訊以辦理過戶時要不要本人簽名時？答：「沒有。」問：你曾說過是作價？答：「
是否作價我不清楚。」證人吳志勇於訊以二千七百萬元去領錢時，到底是要賣斷，或
合建？答：「合建。」（見一審卷第一二二｜一三一頁）證人吳勝男於原審調查中訊
以當時是否有說替甲○○償還地下錢莊欠款後，土地賣斷？仍結證：「沒有。」證人
吳鴻如於原審調查中訊以移轉契約書上蔡錦鴻、甲○○的名字是何人寫的？結證：「
公契是我寫的。」訊以印鑑章何人蓋的？答：「張國權拿給我蓋的。」再訊以你有無
詢問甲○○、蔡錦鴻？答：「找不到人。」（見原審二卷第二四頁背面及第二五頁及
原審一卷第一一八頁）等各語以觀，上訴人之上述所辯，即非全然無據。又張國權既
係與乙方共同投資於本件合建，乙方應交付甲方之上訴人三千萬元保證金，於簽約時
由乙方交付三百萬元作為訂約金，尚餘之二千七百萬元由張國權交付，於交付時陪同
上訴人清償債權人之地下錢莊並取回土地所有權狀等文件。上訴人因擔心合建之土地
為其他債權人申請執行，除依合建契約約定將乙方分得土地移轉給張國權外，連同其
分得部分（依約應設定三千六百萬元抵押權與乙方）一併由土地代書吳鴻如辦理移轉
登記手續，而主張仍保有依合建契約之建物分配權利（上訴人以其尚執有上述之合建
契約書可以證明），於合建完成後，乙方拒不履約分配房屋，據以訴請偵辦乙方負責
人寇永春侵占、共同投資人張國權偽造文書，能否認其有誣告犯行，非無審酌餘地。
原審未於審判期日，就上訴人否認犯罪所為有利辯解事項，予以調查，遽為不利上訴
人之判斷，不免速斷。(二)、上訴人於八十八年九月十日具狀原審聲請調查證據，陳稱
八十五年七月一日曾簽發十一張之支票給張國權，作為繳付合建土地原向台灣中小企
業銀行股份有限公司（下稱台企銀）貸款，嗣於八十五年七月間，由張國權改向台中
市第二信用合作社（下稱台中二信）貸款，其中原向台企銀貸款之二千五百萬元之本
息仍由其負責繳納，故應張國權要求，一次簽發十一紙之支票，其中十紙，面額各二
十萬八千三百元，自八十五年八月十日起付款，另一紙面額一百萬元，係清償變更貸
款前幾個月之利息，一百萬元及前五期之各二十萬八千三百元支票均已兌現，合作土
地若係作價，為何簽發支票給張國權，作為支付銀行利息云云，並於八十九年九月一
日具狀補提出交易明細表一份及支票正反面影本各六份為證（見原審一卷第九０｜九
六頁及二卷第六｜一六頁）。另參以卷附前揭合建之土地登記簿謄本亦載明該筆土地
原所有權人蔡錦鴻、甲○○於八十五年一月二十六日以買賣原因移轉登記與張國權，
移轉登記前之八十三年一月七日設定最高限額六千萬元抵押權與台企銀，移轉登記後
之八十五年七月三十一日設定最高限額六千萬元抵押權與台中二信（見偵查卷第一五
｜二三頁）。上訴人之主張亦非毫無所本，原審竟恝置不顧，亦未說明不足採為有利
上訴人認定之理由，不惟與證據法則有違，亦有判決不載理由之違法。上訴意旨執以
指摘原判決不當，非無理由，應認原判決有撤銷發回更審之原因。
據上論結，應依刑事訴訟法第三百九十七條、第四百零一條，判決如主文。
中      華      民      國    九十一    年     十二     月    二十六    日
                              最高法院刑事第二庭
                                  審判長法官  陳  錫  奎
                                        法官  洪  清  江
                                        法官  李  伯  道
                                        法官  陳  世  雄
                                        法官  惠  光  霞
      右正本證明與原本無異
                                              書  記  官
中      華      民      國    九十一    年     十二     月    三十一    日
